【裁判字號】    93,訴,66
【裁判日期】    950314
【裁判案由】    給付工程款
【裁判全文】
臺灣新竹地方法院民事判決                93年度訴字第66號
原      告  暐順營造股份有限公司
法定代理人  乙○○
訴訟代理人  郭杞堂律師
被      告  丙○○
訴訟代理人  黃燕光律師
上列當事人間請求給付工程款事件，本院於民國95年3月1日言詞
辯論終結，判決如下：
    主      文
被告應給付原告新臺幣壹佰玖拾參萬貳仟參佰陸拾捌元，其中新
臺幣壹佰參拾肆萬肆仟玖佰元，自民國九十二年九月二十日起，
其餘新臺幣伍拾捌萬柒仟肆佰陸拾捌元，自民國九十三年三月二
日起，均至清償日止，按週年利率百分之五計算之利息。
訴訟費用由被告負擔。
原告如以新臺幣陸拾肆萬肆仟元為被告供擔保後，得為假執行；
但被告如以新臺幣壹佰玖拾參萬貳仟參佰陸拾捌元為原告預供擔
保，得免為假執行。
    事實及理由
一、按訴狀送達後，原告不得將原訴變更或追加他訴，但擴張或
    減縮應受判決事項之聲明及被告同意者，不在此限，此為民
    事訴訟法第255條第1項第1款及第3款所明定。查原告於起訴
    時，原係請求「一、被告應給付原告新臺幣（下同）2,016,
    816元，其中1,344,900元自民國92年9月20日起，其餘671,
    916元自起訴狀繕本送達之翌日起，均至清償日止，按週年
    利率百分之5計算之利息；二、被告應會同原告就土地坐落
    於新竹縣寶山鄉○○○段三叉凸小段第203之56地號，建物
    門牌號碼為新竹縣寶山鄉○○路80巷2號，辦理上開設定擔
    保金額第一順位之抵押權登記予原告」，嗣於93年4月29 日
    具狀變更為「被告應給付原告1,932,368元，及其中1,344,
    900元自92年9月20日起，其餘587,468元自起訴狀繕本送達
    翌日起」，核屬減縮應受判決事項之聲明；另於94年10月13
    日原告具狀撤回訴之聲明第2項部分，經被告同意（見本院
    95 年1月20日準備程序筆錄），參諸前揭規定，均應予准許
    ，合先敘明。
二、原告主張：伊於90年7月20日與被告簽訂工程承攬契約，承
    攬被告於聯電安居社區住宅編號D117（下稱系爭建物）之興
    建工程，並訂有安居社區住宅興建工程分戶工程合約書（下
    稱系爭合約書）。依系爭合約書第4條之約定，工程總價為
    4,483,000元，惟兩造另有協議工程變更，追加工程671,916
    元，另依該合約書第5條之定，被告應依工程進度分期給付
    工程款，被告前四期即百分之70的工程款均有依約給付，惟
    第5期至第7期之工程款，原分別依序為使用執照核發、水電
    接戶及初驗完成、交屋完成時給付，原告已於92年4月1日取
    得本件工程之使用執照，水、電亦於同年6月間接通，並於
    同年月2日及7月25日分別經監造人瀚亞國際工程顧問有限公
    司（下稱瀚亞公司）及被告初驗完成，業已將系爭建物移轉
    所有權予原告，詎被告屢經催討仍未給付第5期至第7期之工
    程款1,344,900元及追加工程587,468元，爰依承攬報酬請求
    權提起本件訴訟，並聲明：如主文所示。
三、被告則以：(一)、系爭建物有以下之重大瑕疵：基地完竣面與
    建築物地板面之相對高程不符合原建築設計圖之要求；又原
    設計圖並無屋後排水之設計，鑑定報告顯有誤認；完竣後之
    基地面與一樓後陽臺地板面之高差應有115公分，惟現場高
    差僅有31.4公分，且未見其五階寬度之階梯；系爭建物以填
    土增加基地面高度，非為唯一之改善方法；系爭建物與鄰屋
    相較，已矮人一截，對被告心理產生莫大之影響。(二)、系爭
    建物於90年8月3日開工，至92年4月1日始取得使用執照，惟
    依系爭合約第7條之約定，原告應於開工後360個日曆天完工
    ，原告已遲延238天，被告自得依系爭合約第21條主張逾期
    違約金工程款之百分之10即448,300元，被告以此部分之違
    約金主張抵銷。(三)、另追加工程部分，原告有配合水電設備
    變更、樓板厚度及排水管等多部分未為施作，總計共應扣除
    514, 373元等語，資為抗辯，並聲明：原告之訴駁回，訴訟
    費用由原告負擔，如受不利益判決時，願供擔保請准宣告免
    為假執行。
四、兩造不爭執事實：系爭建物由被告委託原告施作，監造人為
    瀚亞公司，本件總工程款為4,483,000元，追加工程款為587
    ,468 元，被告已給付百分之70之工程款，尚有百分之30之
    工程款即1,344,900元及追加工程款587,468元未為給付，系
    爭建物已移轉登記予被告名下，惟經強制執行程序現已由第
    三人拍定，又系爭建物於90年8月3日開工，兩造約定系爭應
    於開工後360個日曆天完工，如可歸責於原告之逾期完工，
    每日扣工程總價千分之1，最高不得逾百分之10。
五、得心證之理由：
    本件經兩造協議簡化爭點，均同意以後述各項為兩造爭執之
    所在，爰一一論述如次：
(一)、本件工程遲延完工是否可歸責於原告？如可歸責於原告，則
    原告遲延之天數為何，應依約金為何？違約金是否過高而應
    予酌減？
 1、依兩造簽訂之系爭工程合約書第7條第2項及第21條分別約定
    ，承包廠商（即原告）應於開工後360個日曆天內完成所有
    工程含取得門牌及使用執照，並接通水、電、電信、瓦斯等
    相關管線，辦理正式驗收（期限內包括國定假日、例假日及
    民俗節日等）；乙方（即原告）如不依照合約規定期限完工
    ，應按逾期之日數，每日給付甲方（即被告）按結算總價千
    分之1計算之懲罰性違約金最高限額百分之10，系爭工程於
    90 年8月3日開工，至92年4月1日取得使用執照，同年6月間
    接通水、電，並於同年7月25日經被告初驗完成，此為兩造
    所不爭執，是系爭房屋驗收時，完工期間已逾360個日曆天
    ，堪已認定。
 2、原告主張系爭房屋之遲延係因被告變更設計，且該社區之公
    共設施未完成，無法申請使用執照，認系爭建物之遲延完工
    乃不可歸責於己等語，被告則以前詞置辯，經查，證人甲○
    ○即瀚亞公司之總工程師於本院結證稱：「（系爭工程應於
    何時完工？）其施工期間應為一年，但是我們送件時，因為
    公共設施未完成，其他住戶變更設計，所以不能通過」、「
    （公共設施未完成是否可歸責於原告？）公共設施部份的遲
    延是因為住戶委員會，當時我們監造公司並沒有對原告處以
    罰款」、「（住戶委員會是否同意監造公司如此做？）住戶
    委員會同意我們這樣做，因為當時遲延責任有一部分在住戶
    委員會，例如社區道路要完成舖面、污水處理廠、管理基金
    專戶也沒有開戶」、「（上述住戶委員會及變更設計的遲延
    ，時間是否重疊？）有部份重疊」、「（如果計算住戶委員
    會及變更設計的遲延，其總計時間多久？）我無法確認，但
    是我只能確認因為住戶委員會遲延導致完工時間至少一年」
    （見本院95年1月20日準備程序筆錄），由證人甲○○證詞
    觀之，系爭房屋由於住戶委員會公共設施未完成，且該社區
    中有多位住戶變更設計，導致工程遲延，遲延之時間至少有
    一年，而證人甲○○乃原告委請之監工人員，有監督工程及
    指示原告之權（參見系爭合約書第10條之約定），其證詞應
    為可採，足見原告主張因被告變更設計及公共設施未完成而
    遲延完工等情，應與事實相符而堪採信。
 3、又依系爭合約書第21條，就原告逾期完工有逾期罰款之約定
    ，惟此乃指可歸責於原告遲延完工時，始有該條之適用，如
    不可歸責於原告之遲延完工，自不可向原告請求逾期罰款，
    此由系爭合約書第7條約定原告如有變更設計，得酌予增補
    工期即可得知。系爭建物於90年8月3日完工，依兩造約定之
    工程期限360日曆天，加計證人甲○○估算因原告變更設計
    及公共設施未完成之遲延完工至少須乙年之時間，查系爭建
    物於92年4月1日取得始執照，同年6月間接通水、電，並於7
    月間分別經瀚亞公司及被告本人驗收，原告於90年8月3日開
    工，至92年7月25日由被告親自驗收（見本院卷第32頁），
    雖被告於聯華山莊社區會員交屋問題紀錄表上載明系爭建物
    有7項意見，惟高程錯誤、水流方向錯誤部分，業經鑑定無
    瑕疵（詳如後述），另其餘部分均非建物本身之瑕疵，是系
    爭建物之施工期間未逾2年，尚難認有可歸責於原告之遲延
    完工。
 4、小結：系爭建物之遲延完工係不可歸責於原告，是被告辯稱
    原告遲延完工而有逾期罰款448,300元，據此主張抵銷云云
    ，為不可採。
(二)、系爭建物有無如被告所主張之重大瑕疵？
 1、被告又辯稱系爭建物有(1)、系爭建物之房屋高程與建築設計
    圖不相符？(2)、系爭建物水流方向原設計為屋後排水，現改
    為屋前排水，並增設原設計圖所無之陰井，有無變更設計之
    必要？(3)、其餘如聯華山莊社區會員交屋問題紀錄表所載之
    瑕疵等語，經本院送請臺灣省建築師公會鑑定，鑑定結論認
    為：(1)、系爭建物之地下室樓層符合原設計圖之要求，房屋
    高程位置與建築設計圖不相符，惟原設計圖標示系爭建物與
    鄰房之建築高程基準點並不相同，且系爭建物與鄰房之建築
    高度並不相同，故系爭建物與鄰房建築完成後之高度並不等
    同，(2)、原設計圖中並未有標示所謂之屋後排水方式，系爭
    建物之排水方向於原設計圖中即為所稱之屋前排水，(3)、所
    謂未依設計高度施工，僅指建築基準點之落差使天際線較鄰
    房為低，以鑑定因素分析所述各項因素之客觀性估價結果言
    ，對於系爭建物與鄰房之價值差別及市價影響，均極為細微
    等語，是系爭建物並無變更排水設施，其與鄰房在原設計圖
    上之基準點不相同，興建完成之後高度亦不會相同，縱認系
    爭建物之天際線較鄰房為低，其價值差別甚微，並無被告所
    主張之重大瑕疵，故被告所為系爭建物具有重大瑕疵之抗辯
    ，應不可採。
 2、次查，證人甲○○證稱：「（是否知悉原證十之經過？）當
    初很多戶都有與圖面不符的情形，當時我們有告知監造工程
    師處理的原則」、「（原證10部分，高程的調整是否為原告
    的疏失？）系爭建物高程之調整經過瀚亞公司之認可，因為
    有些圖說與現況不符合，不是原告公司的疏失」（見本院94
    年4月19日準備程序筆錄），可證系爭建物與原設計圖有不
    符之情形，經監工單位瀚亞公司認可後，由原告完成施工；
    況瀚亞公司之監造工程師丁○○與被告溝通後，被告亦同意
    依現況判斷後施工，此有原告提出證明書在卷可參（見本院
    卷一第59頁），是被告事後始辯稱系爭建物有高程與原設計
    圖不符之重大瑕疵云云，尚難採信。
 3、被告另主張系爭建物之原設計圖確實有屋後排水之設計，鑑
    定報告之內容有誤云云，惟經本院函詢臺灣省建築師公會，
    其回函稱：陰井位於鑑定標的物之基地範圍內，流向至此之
    雨、污水無法持續蓄積，故應排放至基地外之公共排水溝，
    原設計圖於系爭建物基地前方標示有公共排水溝位置，另於
    系爭建物基地左前方標示表示流水方向之箭頭符號為前接至
    公共排水溝，則顯示系爭建物基地內之排水應由該處排放；
    另原稱之屋後排水，係指收集系爭建物與鄰房基地後側之總
    排放水，惟系爭建物之原設計圖並未標示排水方式，且原設
    計圖標示系爭建物之基地範圍未包括鄰地，跨越該鄰地排放
    雨、污水並不容許，故系爭建物之雨、污水排放出水處僅限
    於基地前之公共排水溝等語，此有臺灣省建築師公會94年1
    月12日94臺建師鑑（93053）字第0065號函載卷可參（參本
    院卷一第246頁），顯見被告辯稱原設計圖有屋後排水之設
    計云云，應與事實不符，不可採信。
 4、小結：被告辯稱系爭建物有重大瑕疵，與原設計圖不符云云
    ，此與鑑定報告及證人甲○○之證詞不符，尚難採信。
(三)、追加工程部分，原告是否均已施作？如原告尚未施作，則應
    扣除之金額為何？
    原告主張被告應給付追加工程款部份為587,468元，惟被告
    辯稱原告就追加工程部分有多項未施作，應扣除此部分之金
    額云云，經查：本院提示被告抗辯原告未施作之追加工程部
    份，由證人甲○○逐一辨認，其證稱：被告所辯稱之追加工
    程部分，配合水電設備結構變更、樓板厚12公分改為15公分
    、排水管及擋土牆等部份均有施作，況被告是當時社區住戶
    派出的監工，監督工地施工進度等語（見本院95年1月20日
    準備程序筆錄），應認原告就追加工程部份均已有施作，被
    告辯稱原告多項追加工程未施作，應予以扣除云云，實屬無
    據。
六、綜上所述，原告主張被告尚有未給付之工程款1,344,900元
    及追加工程款587,468元未為給付，為被告所不爭執，然被
    告辯稱系爭建物有可歸責於原告之遲延完工、有重大瑕疵及
    追加工程多項未施作云云，與事實不符，已如前述，是被告
    前開辯解，為無理由，應不可採。又依系爭合約書第5條約
    定，被告第5期至第7期之款項，應依序於使用執照核發、水
    電接戶及初驗完成、交屋完成時給付，被告已於92年7月25
    日驗收，且系爭建物亦於同年5月29日移轉登記予被告，是
    原告請求1,344,900元部份，自92年9月20日起依週年利率百
    分之5計算利息，為有理由；另追加工程款587,468元部分，
    自起訴狀繕本送達之翌日即93年3月2日起，按週年利率百分
    之5計算之利息，亦為有理由，均應予准許。另兩造均陳明
    願供擔保請准宣告假執行或免為假執行，核與法律規定相符
    ，爰分別酌定相當之金額宣告之。
七、兩造其餘攻擊防禦方法，經審酌後認均與本件判決結果不生
    影響，爰不一一論述。
八、訴訟費用負擔之依據：民事訴訟法第78條。
中    華    民    國    95    年    3     月    14    日
                  民事第二庭  審判長法  官 蔡孟芳
                                    法  官 彭淑苑
                                    法  官 林惠君
以上正本，係照原本作成。
如對本判決上訴，須於判決送達後20日內向本院提出上訴狀。
                                    書記官  鍾佩芳
中    華    民    國    95    年    3     月    14    日


司法院資訊處製作；財團法人民間司法改革基金會備份。
